ACORDAO-COMPLETO-2546144

ACÓRDÃO 1808/2023 ATA 5/2023 - PRIMEIRA CÂMARA

VISTOS, relatados e discutidos estes autos de tomada de contas especial instaurada pela Superintendência Estadual da Funasa no Estado da Paraíba em desfavor do Sr. Nadir Fernandes de Farias, em razão da omissão no dever de prestar contas da aplicação dos recursos repassados por meio do convênio 162/2008 (Siafi 651257) , celebrado com o município de Curral de Cima/PB, cujo objeto foi a construção de melhorias sanitárias domiciliares.
ACORDAM os ministros do Tribunal de Contas da União, reunidos em sessão da 1ª Câmara, diante das razões expostas pelo relator e com fundamento no art. 1º, I, da Lei 8.443/1992 c/c o art. 169, V, do RI/TCU, em:
9.1. com fundamento nos arts. 8º e 11 da Resolução TCU 344/2022, reconhecer a prescrição das pretensões punitiva e ressarcitória e arquivar o processo;
9.2. encaminhar cópia desta deliberação aos responsáveis e à Superintendência Estadual da Funasa no Estado da Paraíba; 
9.3. informar aos interessados que o inteiro teor da presente deliberação estará disponível para consulta no dia seguinte à sua oficialização, no endereço www.tcu.gov.br/acordaos; 
9.4. encerrar o presente processo.

TOMADA DE CONTAS ESPECIAL- Omissão no dever de prestar contas de recursos repassados por convênio, que teve como objeto a execução de sistema de melhorias sanitárias domiciliares no município de Curral de Cima/PB.

Primeira Câmara

Município de Curral de Cima/PB.

3. Interessados/Responsáveis:
3.1. Interessado: Superintendência Estadual da Funasa no Estado da Paraíba (26.989.350/0012-79).
3.2. Responsável: Nadir Fernandes de Farias (XXX.794.984-XX).

13.1. Ministros presentes: Walton Alencar Rodrigues (Presidente), Benjamin Zymler e Jhonatan de Jesus.
13.2. Ministro-Substituto convocado: Augusto Sherman Cavalcanti.
13.3. Ministro-Substituto presente: Weder de Oliveira (Relator).

WEDER DE OLIVEIRA

Reproduzo, com ajustes de forma, a instrução elaborada pela antiga Secretaria de Controle Externo de Tomada de Contas Especial (SecexTCE) , atual Unidade Especializada em Tomada de Contas Especial (AudGovernança) , inserta à peça 96 dos presentes autos:
"INTRODUÇÃO
1.	Cuidam os autos de tomada de contas especial instaurada pela Superintendência Estadual da Funasa no Estado da Paraíba, em desfavor de Nadir Fernandes de Farias (CPF: XXX.794.984-XX) , em razão de omissão no dever de prestar contas realizadas por meio do Convênio 162/2008 - Siafi 651257 (peça 6) firmado entre a Funasa e o Município de Curral de Cima - PB, e que tinha por objeto a execução de Melhorias Sanitárias Domiciliares.
HISTÓRICO
2.	Em 19/12/2016, com fundamento na IN/TCU 71/2012, alterada pela IN/TCU 76/2016 e DN/TCU 155/2016, o dirigente da Superintendência Estadual da Funasa no Estado da Paraíba autorizou a instauração da tomada de contas especial (peça 40) . O processo foi registrado no sistema e-TCE com o número 1959/2021.
3.	O Convênio 162/2008 foi firmado no valor de R$ 257.731,96, sendo R$ 250.000,00 à conta do concedente e R$ 7.731,96 de contrapartida, com vigência de 31/12/2008 a 28/6/2012 e prazo para apresentação da prestação de contas até 27/8/2012. Os repasses efetivos da União totalizaram R$ 250.000,00, conforme quadro a seguir (peças 13, 23, 26 e 43) .
	Ordem Bancária
	Data da OB 
	Valor (R$) 

	2009OB813222
	29/12/2009
	50.000,00

	2011OB805247
	3/8/2011
	75.000,00

	2012OB802303
	12/4/2012
	125.000,00

	TOTAL
	250.000,00

4.	A Funasa realizou duas visitas técnicas ao município (peças 25 e 36) , tendo apontado no último Relatório de Visita Técnica (peça 36) , de 22/5/2013, que as obras foram integralmente executadas, tendo sido executados 83 módulos sanitários domiciliares, opinando-se pela aprovação de sua execução física.
5.	O fundamento para a instauração da Tomada de Contas Especial, conforme consignado na matriz de responsabilização elaborada pelo tomador de contas, foi a constatação da seguinte irregularidade: 
'Não comprovação da boa e regular aplicação dos recursos federais repassados à Prefeitura Municipal de Curral de Cima - PB, em face da omissão no dever de prestar contas dos valores transferidos, no âmbito do Convênio descrito como 'Execução de sistema de melhorias sanitárias domiciliares para atender o município de Curral de Cima/PB', no período de 31/12/2008 a 28/6/2012, cujo prazo encerrou-se em 27/8/2012'.
6.	O responsável arrolado na fase interna foi devidamente comunicado e, diante da ausência de justificativas suficientes para elidir a irregularidade e da não devolução dos recursos, instaurou-se a tomada de contas especial.
7.	No relatório (peça 78) , o tomador de contas concluiu que o prejuízo importaria no valor original de R$ 250.000,00, imputando-se a responsabilidade a Nadir Fernandes de Farias, prefeito nas gestões 2009-2016.
8.	Em 25/2/2022, a Controladoria-Geral da União emitiu o relatório de auditoria (peça 82) , em concordância com o relatório do tomador de contas. O certificado de auditoria e o parecer do dirigente do órgão de controle interno concluíram pela irregularidade das presentes contas (peças 83 e 84) .
9.	Em 1/4/2022, o ministro responsável pela área atestou haver tomado conhecimento das conclusões contidas no relatório e certificado de auditoria, bem como do parecer conclusivo do dirigente do órgão de controle interno, manifestando-se pela irregularidade das contas, e determinou o encaminhamento do processo ao Tribunal de Contas da União (peça 85) .
10.	Na instrução inicial (peça 89) , analisando-se os documentos nos autos, concluiu-se pela necessidade de realização de citação e audiência para as seguintes irregularidades: 
10.1.	Irregularidade 1: não comprovação da boa e regular aplicação dos recursos federais repassados ao município de Curral de Cima - PB, em face da omissão no dever de prestar contas dos valores transferidos, no âmbito do Convênio descrito como 'Execução de sistema de melhorias sanitárias domiciliares para atender o Município de Curral de Cima/PB', no período de 31/12/2008 a 28/6/2012, cujo prazo encerrou-se em 27/8/2012.
10.1.1.	Evidências da irregularidade: documentos técnicos presentes nas peças 6, 33, 35, 36, 41, 42 e 44.
10.1.2.	Normas infringidas: Art. 37, caput, c/c o art. 70, parágrafo único, da Constituição da República Federativa do Brasil; art. 93, do Decreto-lei 200/1967; art. 66, do Decreto 93.872/1986, cláusula segunda 'm' e cláusula Terceira do Termo de Convênio 162/2008, e artigo 28 da IN/STN 01/97.
10.2.	Débitos relacionados ao responsável Nadir Fernandes de Farias (CPF: XXX.794.984-XX) :
	Data de ocorrência
	Valor histórico (R$) 

	29/12/2009
	50.000,00

	3/8/2011
	75.000,00

	12/4/2012
	125.000,00

10.2.1.	Cofre credor: Fundação Nacional de Saúde.
10.2.2.	Responsável: Nadir Fernandes de Farias (CPF: XXX.794.984-XX) .
10.2.2.1.	Conduta: não demonstrar a boa e regular aplicação dos recursos federais recebidos e geridos por meio do instrumento em questão, no período de 31/12/2008 a 28/6/2012, em face da omissão na prestação de contas, cujo prazo encerrou-se em 27/8/2012.
10.2.2.2.	Nexo de causalidade: a conduta descrita impediu o estabelecimento do nexo causal entre as possíveis despesas efetuadas com os recursos recebidos, no âmbito do instrumento em questão, no período de 31/12/2008 a 28/6/2012.
10.2.2.3.	Culpabilidade: não há excludentes de ilicitude, de culpabilidade e de punibilidade; é razoável supor que o responsável tinha consciência da ilicitude de sua conduta; era exigível conduta diversa da praticada, qual seja, desincumbir-se do seu dever por meio da apresentação da prestação de contas no prazo e forma devidos. 
11.	Encaminhamento: citação.
11.1.	Irregularidade 2: não cumprimento do prazo originalmente estipulado para prestação de contas do convênio descrito como 'EXECUCAO DE SISTEMA DE MELHORIAS SANITARIAS DOMICILIARES, PARA ATENDERO MUNICIPIO DE CURRAL DE CIMA/PB.', cujo prazo encerrou-se em 27/8/2012, e não demonstração da impossibilidade de fazê-lo no prazo devido.
11.1.1.	Evidências da irregularidade: documentos técnicos presentes nas peças 6, 33, 35, 36, 41, 42 e 44.
11.1.2.	Normas infringidas: Art. 37, caput, c/c o art. 70, parágrafo único, da Constituição da República Federativa do Brasil; art. 93, do Decreto-lei 200/1967; art. 66, do Decreto 93.872/1986, cláusula  segunda 'm' e cláusula Terceira do Termo de Convênio 162/2008, e artigo 28 da IN/STN 01/97.
11.1.3.	Responsável: Nadir Fernandes de Farias (CPF: XXX.794.984-XX) .
11.1.3.1.	Conduta: descumprir o prazo originalmente estipulado para prestação de contas dos recursos federais recebidos à conta do instrumento em questão, o qual se encerrou em 27/8/2012, bem como não apresentar justificativas ao concedente que demonstrassem a existência de impedimento de prestar contas quando do vencimento do referido prazo.
11.1.3.2.	Nexo de causalidade: a conduta descrita impediu o estabelecimento do nexo causal entre as possíveis despesas efetuadas com os recursos recebidos, no âmbito do instrumento em questão.
11.1.3.3.	Culpabilidade: não há excludentes de ilicitude, de culpabilidade e de punibilidade; é razoável supor que o responsável tinha consciência da ilicitude de sua conduta; era exigível conduta diversa da praticada, qual seja, desincumbir-se do seu dever por meio da apresentação da prestação de contas no prazo e forma devidos ou o oferecimento de justificativas no sentido de que adotou medidas administrativas que estavam ao seu alcance para obter a documentação necessária à prestação de contas, mas encontrou dificuldades concretas que o impediram de prestar contas. 
12.	Encaminhamento: audiência.
13.	Em cumprimento ao pronunciamento da unidade (peça 91) , foram efetuadas citação e audiência do responsável, nos moldes adiante:
a)	 Nadir Fernandes de Farias - promovida a citação e audiência do responsável, conforme delineado adiante:
	Comunicação: Ofício 15844/2022 - Seproc (peça 93) 
Data da Expedição: 17/5/2022
Data da Ciência: 25/5/2022 (peça 94) 
Nome Recebedor: Nadir Fernandes de Farias 
Observação: Ofício enviado para o endereço do responsável, conforme pesquisa na base de dados no sistema da Receita Federal, custodiada pelo TCU (peça 92) .
Fim do prazo para a defesa: 9/6/2022
	
14.	Conforme Despacho de Conclusão das Comunicações Processuais (peça 95) , as providências inerentes às comunicações processuais foram concluídas. 
15.	Transcorrido o prazo regimental, o responsável Nadir Fernandes de Farias permaneceu silente, devendo ser considerado revel, nos termos do art. 12, § 3º, da Lei 8.443/1992.
ANÁLISE DOS PRESSUPOSTOS DE PROCEDIBILIDADE DA IN/TCU 71/2012
Avaliação de Viabilidade do Exercício do Contraditório e Ampla Defesa
16.	Verifica-se que não houve o transcurso de mais de dez anos desde o fato gerador sem que tenha havido a notificação do responsável pela autoridade administrativa federal competente (art. 6º, inciso II, c/c art. 19 da IN/TCU 71/2012, modificada pela IN/TCU 76/2016) , uma vez que o fato gerador da irregularidade sancionada ocorreu em 28/8/2012, e o responsável foi notificado sobre as irregularidades pela autoridade administrativa competente conforme segue:
16.1.	Nadir Fernandes de Farias, por meio do ofício acostado à peça 33, recebido em 8/8/2013, conforme AR (peça 34) .
Valor de Constituição da TCE 	
17.	Verifica-se, ainda, que o valor atualizado do débito apurado (sem juros) em 1/1/2017 é de R$ 360.416,53, portanto superior ao limite mínimo de R$ 100.000,00, na forma estabelecida conforme os arts. 6º, inciso I, e 19 da IN/TCU 71/2012, modificada pela IN/TCU 76/2016. 
OUTROS PROCESSOS/DÉBITOS NOS SISTEMAS DO TCU COM OS MESMOS RESPONSÁVEIS
18.	Informa-se que foram encontrados processos no Tribunal com o mesmo responsável:
	Responsável
	Processo

	Nadir Fernandes de Farias
	Processo 017.264/2014-6 [TCE, aberto, 'TCE contra Nadir Fernando de Farías - Prefeito - PM de Curral de Cima/PB - Irreg. no Convênio nº s 109/2007 e 110/2007 - Ministério do Desenvolvimento Social e Combate à Fome - MDS - SIAFI n.° 603084 e 603086. ']
Processo 036.363/2021-9 [CBEX, encerrado, 'Cobrança Executiva de débito originária do (s) AC (s) AC-7255-13/2021-1C , referente ao TC Processo 015.603/2020-2']
Processo 031.348/2020-3 [TCE, aberto, 'TCE instaurada pelo (a) Fundo Nacional de Desenvolvimento da Educação em razão de Omissão no dever de prestar contas, Termo de compromisso 9482/2012, firmado com o/a FUNDO NACIONAL DE DESENVOLVIMENTO DA EDUCAÇÃO, função EDUCACAO, que teve como objeto Adquirir, por meio de assistência financeira do FNDE/MEC (emenda parlamentar) , veículo apropriado para o transporte escolar terrestre (ônibus) . PAR - TD VEÍCULOS ESCOLARES Ônibus escolar com 02 (duas) áreas reservadas (box) para cadeira de rodas (nº da TCE no sistema: 1501/2020) ']
Processo 036.364/2021-5 [CBEX, encerrado, 'Cobrança Executiva de multa originária do (s) AC (s) AC-7255-13/2021-1C , referente ao TC Processo 015.603/2020-2']
Processo 035.082/2020-8 [CBEX, encerrado, 'Cobrança Executiva de débito/multa originária do (s) AC (s) AC-915-6/2018-2C AC-3576-16/2018-2C , referente ao TC Processo 017.264/2014-6']
Processo 028.303/2019-9 [TCE, aberto, 'TCE instaurada pelo (a) Fundo Nacional de Desenvolvimento da Educação em razão de Omissão no dever de prestar contas, para atendimento ao Programa de Apoio aos Sistemas de Ensino para Atendimento de Jovens e Adultos (Peja) , exercício 2013, função EDUCACAO (nº da TCE no sistema: 1027/2019) ']
Processo 035.080/2020-5 [CBEX, encerrado, 'Cobrança Executiva de débito originária do (s) AC (s) AC-915-6/2018-2C , referente ao TC Processo 017.264/2014-6']
Processo 035.083/2020-4 [CBEX, encerrado, 'Cobrança Executiva de débito originária do (s) AC (s) AC-915-6/2018-2C , referente ao TC Processo 017.264/2014-6']
Processo 015.603/2020-2 [TCE, encerrado, 'TCE instaurada pelo (a) Fundo Nacional de Desenvolvimento da Educação em razão de Omissão no dever de prestar contas, para atendimento ao Programa Nacional de Alimentação Escolar (PNAE) , exercício 2014, função EDUCACAO (nº da TCE no sistema: 1045/2019) ']
Processo 033.375/2019-4 [TCE, encerrado, 'TCE instaurada pelo (a) Fundo Nacional de Desenvolvimento da Educação em razão de Omissão no dever de prestar contas, para atendimento ao Programa Nacional de Apoio ao Transporte Escolar (Pnate) , exercício 2013, função EDUCACAO (nº da TCE no sistema: 1043/2019) ']
Processo 014.402/2021-1 [CBEX, encerrado, 'Cobrança Executiva de multa originária do (s) AC (s) AC-7347-23/2020-2C , referente ao TC Processo 033.375/2019-4']
Processo 014.400/2021-9 [CBEX, encerrado, 'Cobrança Executiva de débito originária do (s) AC (s) AC-7347-23/2020-2C , referente ao TC Processo 033.375/2019-4']
Processo 011.565/2022-5 [CBEX, encerrado, 'Cobrança Executiva de multa originária do (s) AC (s) AC-7286-22/2020-1C , referente ao TC Processo 028.303/2019-9']
Processo 011.564/2022-9 [CBEX, encerrado, 'Cobrança Executiva de débito originária do (s) AC (s) AC-7286-22/2020-1C , referente ao TC Processo 028.303/2019-9']
Processo 037.307/2018-5 [REPR, encerrado, 'Representação encaminhada pelo TCE/PB, relatando indícios de desvio de finalidade na aplicação de recursos vinculados ao Fundo Nacional de Desenvolvimento da Educação (FNDE) e ao Fundo Nacional de Saúde (FNS) , identificados quando da análise da prestação de contas anual de 2016 do município de Curral de Cima/PB']
Processo 035.078/2020-0 [CBEX, encerrado, 'Cobrança Executiva de débito originária do (s) AC (s) AC-915-6/2018-2C , referente ao TC Processo 017.264/2014-6']

19.	Informa-se que foram encontrados débitos imputáveis aos responsáveis no banco de débitos existente no sistema e-TCE:
	Responsável
	Débito inferior

	Nadir Fernandes de Farias
	2659/2021 (R$ 2.988,76) - Dano inferior ao limite de instauração da TCE cadastrado
1304/2022 (R$ 60.000,00) - Dano inferior ao limite de instauração da TCE cadastrado

20.	A tomada de contas especial está, assim, devidamente constituída e em condição de ser instruída.
EXAME TÉCNICO
Da validade das notificações:
21.	Preliminarmente, cumpre tecer breves considerações sobre a forma como são realizadas as comunicações processuais no TCU. A esse respeito, destacam-se o art. 179, do Regimento Interno do TCU (Resolução 155, de 4/12/2002) e o art. 4º, inciso III, § 1º, da Resolução TCU 170, de 30 de junho de 2004, in verbis:
'Art. 179. A citação, a audiência ou a notificação, bem como a comunicação de diligência, farse-ão:
I - mediante ciência da parte, efetivada por servidor designado, por meio eletrônico, fac-símile, telegrama ou qualquer outra forma, desde que fique confirmada inequivocamente a entrega da comunicação ao destinatário;
II - mediante carta registrada, com aviso de recebimento que comprove a entrega no endereço do destinatário;
III - por edital publicado no Diário Oficial da União, quando o seu destinatário não for localizado
 (...) 
Art. 3º As comunicações serão dirigidas ao responsável, ou ao interessado, ou ao dirigente de órgão ou entidade, ou ao representante legal ou ao procurador constituído nos autos, com poderes expressos no mandato para esse fim, por meio de:
I - correio eletrônico, fac-símile ou telegrama;
II - servidor designado;
III - carta registrada, com aviso de recebimento;
IV - edital publicado no Diário Oficial da União, quando o seu destinatário não for localizado, nas hipóteses em que seja necessário o exercício de defesa.
Art. 4º. Consideram-se entregues as comunicações:
I - efetivadas conforme disposto nos incisos I e II do artigo anterior, mediante confirmação da ciência do destinatário;
II - realizadas na forma prevista no inciso III do artigo anterior, com o retorno do aviso de recebimento, entregue comprovadamente no endereço do destinatário;
III - na data de publicação do edital no Diário Oficial da União, quando realizadas na forma prevista no inciso IV do artigo anterior.
§ 1º O endereço do destinatário deverá ser previamente confirmado mediante consulta aos sistemas disponíveis ao Tribunal ou a outros meios de informação, a qual deverá ser juntada ao respectivo processo.
 (...) '.
22.	Bem se vê, portanto, que a validade da citação via postal não depende de que o aviso de recebimento seja assinado pelo próprio destinatário da comunicação, o que dispensa, no caso em tela, a entrega do AR em 'mãos próprias'. A exigência da norma é no sentido de o Tribunal verificar se a correspondência foi entregue no endereço correto, residindo aqui a necessidade de certeza inequívoca. 
23.	Não é outra a orientação da jurisprudência do TCU, conforme se verifica dos julgados a seguir transcritos:
'São válidas as comunicações processuais entregues, mediante carta registrada, no endereço correto do responsável, não havendo necessidade de que o recebimento seja feito por ele próprio' (Acórdão 3648/2013-TCU-Segunda Câmara, Relator José Jorge) ;
'É prescindível a entrega pessoal das comunicações pelo TCU, razão pela qual não há necessidade de que o aviso de recebimento seja assinado pelo próprio destinatário. Entregandose a correspondência no endereço correto do destinatário, presume-se o recebimento da citação'. (Acórdão 1019/2008-TCU-Plenário, Relator Benjamin Zymler) ;
'As comunicações do TCU, inclusive as citações, deverão ser realizadas mediante Aviso de Recebimento - AR, via Empresa Brasileira de Correios e Telégrafos, bastando para sua validade que se demonstre que a correspondência foi entregue no endereço correto'. (Acórdão 1526/2007-TCU-Plenário, Relator Aroldo Cedraz) .
24.	A validade do critério de comunicação processual do TCU foi referendada pelo Supremo Tribunal Federal, nos termos do julgamento do MS-AgR 25.816/DF, por meio do qual se afirmou a desnecessidade da ciência pessoal do interessado, entendendo-se suficiente a comprovação da entrega do 'AR' no endereço do destinatário:
'Ementa: agravo regimental. Mandado de segurança. Desnecessidade de intimação pessoal das decisões do tribunal de contas da união. art. 179 do regimento interno do TCU. Intimação do ato impugnado por carta registrada, iniciado o prazo do art. 18 da lei nº 1.533/51 da data constante do aviso de recebimento. Decadência reconhecida. Agravo improvido.
O envio de carta registrada com aviso de recebimento está expressamente enumerado entre os meios de comunicação de que dispõe o Tribunal de Contas da União para proceder às suas intimações.
O inciso II do art. 179 do Regimento Interno do TCU é claro ao exigir apenas a comprovação da entrega no endereço do destinatário, bastando o aviso de recebimento simples'. 
Da revelia do responsável Nadir Fernandes de Farias
25.	No caso vertente, a citação do responsável se deu em seu endereço constante da base de CPFs da Receita Federal, em sistema custodiado pelo TCU. A entrega do ofício citatório nesse endereço ficou comprovada (peça 92) .
26.	Nos processos do TCU, a revelia não leva à presunção de que seriam verdadeiras todas as imputações levantadas contra os responsáveis, diferentemente do que ocorre no processo civil, em que a revelia do réu opera a presunção da verdade dos fatos narrados pelo autor (Acórdão 1009/2018-TCU-Plenário, Relator Bruno Dantas; 2369/2013-TCU-Plenário, Relator Benjamin Zymler e 2449/2013-TCU-Plenário, Relator Benjamin Zymler) . Dessa forma, a avaliação da responsabilidade do agente não pode prescindir da prova existente no processo ou para ele carreada. 
27.	Ao não apresentar sua defesa, o responsável deixou de produzir prova da regular aplicação dos recursos sob sua responsabilidade, em afronta às normas que impõem aos gestores públicos a obrigação legal de, sempre que demandados pelos órgãos de controle, apresentar os documentos que demonstrem a correta utilização das verbas públicas, a exemplo do contido no art. 93 do Decreto-Lei 200/1967: 'Quem quer que utilize dinheiros públicos terá de justificar seu bom e regular emprego na conformidade das leis, regulamentos e normas emanadas das autoridades administrativas competentes.' 
28.	Mesmo as alegações de defesa não sendo apresentadas, considerando o princípio da verdade real que rege esta Corte, procurou-se buscar, em manifestações do responsável na fase interna desta Tomada de Contas Especial, se havia algum argumento que pudesse ser aproveitado a seu favor. 
29.	Reexaminando os autos, verifica-se que o responsável não se manifestou na fase interna. Assim, não encontramos nenhum outro argumento nos autos que possa vir a ser analisado e posteriormente utilizado para afastar as irregularidades apontadas. 
30.	Em se tratando de processo em que a parte interessada não se manifestou acerca das irregularidades imputadas, não há elementos para que se possa efetivamente aferir e reconhecer a ocorrência de boa-fé na conduta do responsável, podendo este Tribunal, desde logo, proferir o julgamento de mérito pela irregularidade das contas, conforme os termos dos §§ 2º e 6º do art. 202 do Regimento Interno do TCU. (Acórdão 2064/2011-TCU-Primeira Câmara (Relator Ubiratan Aguiar) , 6.182/2011-TCU-1ª Câmara (Relator Weder de Oliveira) , 4.072/2010-TCU-1ª Câmara (Relator Valmir Campelo) , 1.189/2009-TCU-1ª Câmara (Relator Marcos Bemquerer) , 731/2008-TCU-Plenário (Relator Aroldo Cedraz) .
31.	Dessa forma, o responsável Nadir Fernandes de Farias deve ser considerado revel, nos termos do art. 12, § 3º, da Lei 8.443/1992, devendo as contas serem julgadas irregulares, condenando-o ao débito apurado e aplicando-lhe a multa prevista no art. 57 da Lei 8.443/1992.
Prescrição da Pretensão Punitiva
32.	Vale ressaltar que a pretensão punitiva do TCU, conforme Acórdão 1441/2016-TCU-Plenário, Relator Benjamin Zymler, que uniformizou a jurisprudência acerca dessa questão, subordina-se ao prazo geral de prescrição indicado no art. 205 do Código Civil, que é de dez anos, contado da data de ocorrência da irregularidade sancionada, nos termos do art. 189 do Código Civil, sendo este prazo interrompido pelo ato que ordenar a citação, a audiência ou a oitiva do responsável.
33.	No caso em exame, não ocorreu a prescrição, uma vez que a irregularidade sancionada ocorreu em 28/8/2012, e o ato de ordenação da citação ocorreu em 13/4/2022.
Cumulatividade de multas 
34.	Quanto à possibilidade de aplicação cumulativa das multas dos arts. 57 e 58, inciso I, da Lei 8.443/1992, ainda que seja adequada a realização de citação e audiência do responsável, por força do disposto no art. 209, § 4º, do Regimento Interno do TCU, o Tribunal reconhece que existe relação de subordinação entre as condutas de 'não comprovação da aplicação dos recursos' e de 'omissão na prestação de contas', sendo a primeira consequência da segunda, o que enseja, na verificação das duas irregularidades, a aplicação da multa do art. 57, com o afastamento da multa do art. 58, inciso I, em atenção ao princípio da absorção (Acórdão 9579/2015-TCU-Segunda Câmara, Relator Vital do Rêgo; Acórdão 2469/2019-TCU-Primeira Câmara, Relator Augusto Sherman) .
35.	Conforme leciona Cezar Bitencourt (Tratado de Direito Penal: parte geral - 8ª Edição - São Paulo: Saraiva, 2003. Pg. 565) , na absorção, ' (...) a pena do delito mais grave absorve a pena do delito menos grave, que deve ser desprezada'. No caso concreto, a 'omissão no dever de prestar contas', embora seja uma irregularidade autônoma, funciona como fase ou meio para a consecução da 'não comprovação da aplicação dos recursos', havendo clara relação de interdependência entre essas condutas. Dessa forma, recaindo as duas ocorrências num mesmo gestor, deve prevalecer a pena do delito mais grave, qual seja, a multa do art. 57, da Lei 8.443/1992.
36.	Cumpre observar, ainda, que a conduta do responsável, consistente nas irregularidades 'não comprovação da boa e regular aplicação dos recursos federais repassados em face da omissão no dever de prestar contas' e 'não cumprimento do prazo originalmente estipulado para prestação de contas e não demonstração da impossibilidade de fazê-lo no prazo devido.', configura violação não só às regras legais, mas também aos princípios basilares da administração pública, eis que, em última análise, ocorre o comprometimento da necessária satisfação à sociedade sobre o efetivo emprego dos recursos públicos postos à disposição da municipalidade, por força do instrumento de repasse em questão.
37.	Nesses casos, em que fica evidente a falta de transparência e lisura, não há como afastar as suspeitas sempre presentes de que a totalidade dos recursos públicos federais, transferida ao município, tenha sido integralmente desviada, em prol de gestor ímprobo, ou de pessoas por ele determinadas, a revelar grave inobservância de dever de cuidado no trato com a coisa pública, isto é, ato praticado com culpa grave, pois, na espécie, a conduta do responsável se distancia daquela que seria esperada de um administrador público minimante diligente, num claro exemplo de erro grosseiro a que alude o art. 28 do Decreto-lei 4.657/1942 (Lei de Introdução às Normas do Direito Brasileiro) , incluído pela Lei 13.655/2018 (Acórdão 1689/2019-TCU-Plenário, Relator Augusto Nardes; Acórdão 2924/2018-TCU-Plenário, Relator José Mucio Monteiro; Acórdão 2391/2018-TCU-Plenário, Relator Benjamin Zymler) . 
CONCLUSÃO
38.	Em face da análise promovida na seção 'Exame Técnico', verifica-se que o responsável Nadir Fernandes de Farias não logrou comprovar a boa e regular aplicação dos recursos, instado a se manifestar, optou pelo silêncio, configurando a revelia, nos termos do § 3º, do art. 12, da Lei 8.443/1992. Ademais, inexistem nos autos elementos que demonstrem a boa-fé do responsável ou a ocorrência de outras excludentes de culpabilidade.
39.	Verifica-se também que não houve a prescrição da pretensão punitiva, conforme análise já realizada.
40.	Tendo em vista que não constam dos autos elementos que permitam reconhecer a boa-fé do responsável, sugere-se que as suas contas sejam julgadas irregulares, nos termos do art. 202, § 6º, do Regimento Interno do TCU, com a imputação do débito atualizado monetariamente e acrescido de juros de mora, nos termos do art. 202, § 1º do Regimento Interno do TCU, descontado o valor eventualmente recolhido, com a aplicação da multa prevista no art. 57 da Lei 8.443/1992.
41.	Por fim, como não houve elementos que pudessem modificar o entendimento acerca das irregularidades em apuração, mantém-se a matriz de responsabilização presente na peça 88.
PROPOSTA DE ENCAMINHAMENTO
42.	Diante do exposto, submetemos os autos à consideração superior, propondo ao Tribunal:
a)	considerar revel o responsável Nadir Fernandes de Farias (CPF: XXX.794.984-XX) , para todos os efeitos, dando-se prosseguimento ao processo, com fulcro no art. 12, § 3º, da Lei 8.443/1992; 
b)	julgar irregulares, nos termos dos arts. 1º, inciso I, 16, inciso III, alíneas a e c, da Lei 8.443/1992, c/c os arts. 19 e 23, inciso III, da mesma Lei, as contas do responsável Nadir Fernandes de Farias (CPF: XXX.794.984-XX) , condenando-o ao pagamento das importâncias a seguir especificadas, atualizadas monetariamente e acrescidas dos juros de mora, calculadas a partir das datas discriminadas até a data da efetiva quitação do débito, fixando-lhe o prazo de quinze dias, para que comprove, perante o Tribunal, o recolhimento das referidas quantias aos cofres da Fundação Nacional de Saúde, nos termos do art. 23, inciso III, alínea 'a', da citada lei, c/c o art. 214, inciso III, alínea 'a', do Regimento Interno do TCU.  
Débitos relacionados ao responsável Nadir Fernandes de Farias (CPF: XXX.794.984-XX) :
	Data de ocorrência
	Valor histórico (R$) 

	29/12/2009
	50.000,00

	3/8/2011
	75.000,00

	12/4/2012
	125.000,00

Valor atualizado do débito (com juros) em 14/7/2022: R$ 499.957,62.
c)	aplicar ao responsável Nadir Fernandes de Farias (CPF: XXX.794.984-XX) , a multa prevista no art. 57 da Lei 8.443/1992 c/c o art. 267 do Regimento Interno do TCU, fixando-lhe o prazo de quinze dias, a contar da notificação, para que comprove, perante o Tribunal (art. 214, III, alínea 'a', do Regimento Interno do TCU) , o recolhimento da dívida aos cofres do Tesouro Nacional, atualizada monetariamente desde a data do acórdão que vier a ser proferido por este Tribunal até a data do efetivo recolhimento, se paga após o vencimento, na forma da legislação em vigor;
d)	autorizar, desde logo, a cobrança judicial das dívidas, caso não atendida a notificação, na forma do disposto no art. 28, inciso II, da Lei 8.443/1992;
e)	autorizar também, desde logo, se requerido, com fundamento no art. 26, da Lei 8.443, de 1992, c/c o art. 217, §1º do Regimento Interno do TCU, o parcelamento da (s) dívida (s) em até 36 parcelas, incidindo, sobre cada parcela, corrigida monetariamente, os correspondentes acréscimos legais, fixando-lhe o prazo de quinze dias, a contar do recebimento da notificação, para comprovar, perante o Tribunal, o recolhimento da primeira parcela, e de trinta dias, a contar da parcela anterior, para comprovar os recolhimentos das demais parcelas, devendo incidir, sobre cada valor mensal, atualizado monetariamente, os juros de mora devidos, no caso do débito, na forma prevista na legislação em vigor, alertando o responsável de que a falta de comprovação do recolhimento de qualquer parcela importará o vencimento antecipado do saldo devedor, nos termos do § 2º do art. 217 do Regimento Interno deste Tribunal; 
f)	esclarecer ao responsável Nadir Fernandes de Farias (CPF: XXX.794.984-XX) que, caso se demonstre, por via recursal, a correta aplicação dos recursos, mas não se justifique a omissão da prestação de contas, o débito poderá ser afastado, mas permanecerá a irregularidade das contas, dando-se ensejo à aplicação da multa prevista no art. 58, inciso I, da Lei 8.443/1992;
g)	enviar cópia do Acórdão a ser prolatado à Procuradoria da República no Estado da Paraíba, nos termos do § 3º do art. 16 da Lei 8.443/1992, c/c o § 7º do art. 209 do Regimento Interno do TCU, para adoção das medidas cabíveis; e
h)	enviar cópia do Acórdão que vier a ser proferido à Superintendência Estadual da Funasa no Estado da Paraíba e ao responsável, para ciência;
i)	informar à Procuradoria da República no Estado da Paraíba, à Superintendência Estadual da Funasa no Estado da Paraíba e ao responsável que a presente deliberação, acompanhada do Relatório e do Voto que a fundamenta, está disponível para a consulta no endereço www.tcu.gov.br/acordaos, além de esclarecer que, caso requerido, o TCU poderá fornecer sem custos as correspondentes cópias, de forma impressa; e
j)	informar à Procuradoria da República no Estado da Paraíba que, nos termos do parágrafo único do art. 62 da Resolução TCU 259/2014, os procuradores e membros do Ministério Público credenciados nesta Corte podem acessar os presentes autos de forma eletrônica e automática, ressalvados apenas os casos de eventuais peças classificadas como sigilosas, as quais requerem solicitação formal".
O MP/TCU, representado pelo subprocurador-geral Paulo Soares Bugarin[footnoteRef:2], manifestou-se de acordo com a proposta da unidade instrutiva. [2:  Peça 99.] 
É o relatório.

não há.

Subprocurador-Geral Paulo Soares Bugarin.

TOMADA DE CONTAS ESPECIAL. FUNDAÇÃO NACIONAL DE SAÚDE. CONVÊNIO. OMISSÃO NO DEVER DE PRESTAR CONTAS. OCORRÊNCIA DA PRESCRIÇÃO RESSARCITÓRIA E PUNITIVA. ARQUIVAMENTO. COMUNICAÇÕES.

TOMADA DE CONTAS ESPECIAL (TCE)

Unidade de Auditoria Especializada em Tomada de Contas Especial (AudTCE).

Em exame, tomada de contas especial instaurada pela Superintendência Estadual da Funasa no Estado da Paraíba em desfavor do Sr. Nadir Fernandes de Farias, em razão da omissão no dever de prestar contas da aplicação dos recursos repassados por meio do convênio 162/2008 (Siafi 651257) , celebrado com o município de Curral de Cima/PB, cujo objeto foi a construção de melhorias sanitárias domiciliares.
O ajuste foi firmado no valor de R$ 257.731,96, sendo R$ 250.000,00 de obrigação do concedente e R$ 7.731,96 de contrapartida do município, e teve vigência no período de 31/12/2008 a 28/6/2012, com data final para apresentação da prestação de contas fixada em 28/7/2012. 
Efetivamente, a União repassou o valor integral previsto, parcelado da seguinte forma[footnoteRef:2]: [2:  Peças 12, 23, 26 e 43.] 
	Valor repassado (R$) 
	Data do crédito

	50.000,00
	29/12/2009

	75.000,00
	3/8/2011

	125.000,00
	12/4/2012

O fundamento para a instauração da tomada de contas especial foi assim descrito[footnoteRef:3]: [3:  Peça 78.] 
"Não comprovação da boa e regular aplicação dos recursos federais repassados à Prefeitura Municipal de Curral de Cima - PB, em face da omissão no dever de prestar contas dos valores transferidos, no âmbito do Convênio descrito como 'Execução de sistema de melhorias sanitárias domiciliares para atender o município de Curral de Cima/PB', no período de 31/12/2008 a 28/6/2012, cujo prazo encerrou-se em 27/8/2012".
O tomador de contas verificou que o prejuízo foi de R$ 250.000,00 e imputou a responsabilidade ao Sr. Nadir Fernandes de Farias, prefeito do município de Curral de Cima/PB nos períodos de 1º/1/2009 a 31/12/2012 e 1º/1/2013 a 31/12/2016.
No âmbito deste Tribunal, a então Secretaria de Controle Externo de Tomada de Contas Especial (SecexTCE) , atual Unidade de Auditoria Especializada em Tomada de Contas Especial (AudTCE) , concluiu pela necessidade de citação e de audiência do responsável supramencionado.
O Sr. Nadir Fernandes de Farias teve ciência do ofício de citação em 25/5/2022, mas permaneceu silente.
A unidade instrutiva propõe que o responsável seja considerado revel e, diante da ausência, nos autos, de elementos que comprovem a regular aplicação dos recursos, que suas contas sejam julgadas irregulares, condenando-o em débito e aplicando-lhe a multa prevista no art. 57 da Lei 8.443/1992[footnoteRef:4]. [4:  Peças 96 a 98.] 
O MP/TCU anuiu à proposta da unidade instrutiva[footnoteRef:5].  [5:  Peça 99.] 
II
Insta analisar inicialmente se o caso em tela foi alcançado pela prescrição, tendo em vista a aprovação, na sessão plenária extraordinária de 11/10/2022, da Resolução TCU 344/2022.
De acordo com o art. 4º, I, da Resolução TCU 344/2022, o prazo prescricional será contado da data em que as contas deveriam ter sido prestadas, no caso de omissão. No que diz respeito ao convênio em tela, o prazo para apresentação da prestação de contas venceu em 27/8/2012.
Destacam-se, no caso em exame, os seguintes atos interruptivos do prazo prescricional:
	- 8/2/2013 - Notificação do Sr. Nadir Fernandes Farias para apresentar a prestação de contas[footnoteRef:6]; [6:  Peça 78, p. 3.] 
	- 3/6/2013 - Parecer técnico final conclusivo 238/2013[footnoteRef:7]; [7:  Peça 35.] 
	- 1º/8/2016 - Parecer financeiro 63/2016[footnoteRef:8]; [8:  Peça 41.] 
	- 17/8/2016 - Notificação do Sr. Nadir Fernandes Farias para apresentar a prestação de contas[footnoteRef:9]; [9:  Peça 78, p. 3.] 
	 - 16/12/2016 - Notificação do Sr. Nadir Fernandes Farias sobre a instauração de tomada de contas especial[footnoteRef:10]; [10:  Peça 78, p. 3.] 
	- 19/12/2016 - Autuação do processo de tomada de contas especial pela Funasa[footnoteRef:11]; [11:  Peça 55.] 
	- 20/12/2016 - Relatório parcial e complementar de tomada de contas especial[footnoteRef:12]; [12:  Peça 55.] 
	- 16/9 a 29/10/2021 - Despachos referentes à necessidade de realização de diligências para obtenção de documentação complementar à finalização do relatório final de tomada de contas especial[footnoteRef:13]; [13:  Peça 66, p. 1-7.] 
	- 15/12/2021 - Diligência ao Banco do Brasil para obtenção de extratos bancários[footnoteRef:14]; [14:  Peças 67 e 69.] 
	- 24/1/2022 - Relatório final de tomada de contas especial[footnoteRef:15]; [15:  Peça 78.] 
	- 4/4/2022 - Autuação do processo de tomada de contas especial pela então SecexTCE;
	- 25/5/2022 - Citação do Sr. Nadir Fernandes de Farias[footnoteRef:16]; [16:  Peça 94.] 
	- 18/7/2022 - Instrução com proposta de mérito[footnoteRef:17]; [17:  Peças 96 a 98.] 
	- 2/8/2022 - Parecer do MP/TCU[footnoteRef:18]. [18:  Peça 99.] 
Considerando as datas acima indicadas, especialmente os períodos superiores a três anos entre o parecer técnico 238/2013 e o parecer financeiro 63/2016, bem como entre o relatório parcial de tomada de contas especial e a realização de diligência destinada à obtenção dos documentos necessários à conclusão do referido processo, verifica-se que houve a ocorrência de prescrição intercorrente.
A presente tomada de contas especial deverá ser arquivada, em consonância com o art. 8º da Resolução TCU 344/2022.
Diante do exposto, manifesto-me pela aprovação do acórdão que ora submeto à apreciação deste Colegiado.
TCU, Sala das Sessões, em 14 de março de 2023.
Weder de Oliveira
Relator